ACORDAO-COMPLETO-2405872

ACÓRDÃO 6607/2020 ATA 19/2020 - SEGUNDA CÂMARA

VISTOS, relatados e discutidos estes autos de aposentadoria deferida em favor de Maria Sampaio Grangeiro pela Gerência Executiva do Instituto Nacional do Seguro Social (INSS) em Teresina - PI;
ACORDAM os Ministros do Tribunal de Contas da União, reunidos em Sessão da 2ª Câmara, nos termos do art. 71, III e IX, da Constituição de 1988, dos arts. 1º, V, 39, II, e 45 da Lei nº 8.443, de 1992, e dos arts. 260, § 1º, e 262, § 2º, do RITCU, ante as razões expostas pelo Relator, em:
9.1. considerar ilegal o ato inicial de aposentadoria em favor de Maria Sampaio Grangeiro (à Peça 1 sob o n.º 10094229-04-2016-000021-9) , negando-lhe o respectivo registro;
9.2. dispensar o ressarcimento das quantias percebidas indevidamente, mas de boa-fé, em consonância com a Súmula nº 106 do TCU;
9.3. determinar que, no prazo de 15 (quinze) dias contados da ciência desta deliberação, a Gerência Executiva do INSS em Teresina - PI adote as seguintes medidas:
9.3.1. faça cessar os pagamentos decorrentes do ato ora considerado ilegal, sob pena de responsabilidade solidária da autoridade administrativa omissa, nos termos do art. 71, IX, da Constituição de 1988 e do art. 262, caput, do RITCU;
9.3.2. dê ciência desta deliberação à interessada, alertando-a de que o efeito suspensivo proveniente da eventual interposição do subsequente recurso junto ao TCU não a eximirá da devolução dos valores percebidos indevidamente após a notificação, diante do não provimento desse recurso, devendo encaminhar os comprovantes da correspondente notificação ao TCU no prazo de 30 (trinta) dias;
9.3.3. encaminhe a este Tribunal, nos termos do art. 262, § 2º, do RITCU, o novo ato de concessão da aludida aposentadoria, sem a ilegalidade indicada nesta deliberação, para que seja submetido à apreciação pelo TCU, na forma do art. 260, caput, do RITCU;
9.4. fazer o correspondente registro na ata da presente sessão de julgamento e, a partir daí, promover o envio da subjacente determinação interna para que, nos termos da Resolução TCU n.º 315, de 2020, a unidade técnica adote as seguintes medidas:
9.4.1. envie a cópia do presente Acórdão, com o Relatório e a Proposta de Deliberação, à Gerência Executiva do INSS em Teresina - PI, para ciência e efetivo cumprimento ao item 9.3 deste Acórdão; e
9.4.2. arquive o presente processo, sem prejuízo de promover o monitoramento da determinação proferida pelo item 9.3 deste Acórdão, representando ao TCU, se necessário.

Aposentadoria deferida em favor de Maria Sampaio Grangeiro pela administração da Gerência Executiva do Instituto Nacional do Seguro Social (INSS) em Teresina  Piauí;.

Segunda Câmara

Gerência Executiva do Instituto Nacional do Seguro Social (INSS) em Teresina - PI.

3. Interessada: Maria Sampaio Grangeiro (CPF XXX.660.523-XX).

13.1. Ministros presentes: Ana Arraes (Presidente), Augusto Nardes, Aroldo Cedraz e Raimundo Carreiro.
13.2. Ministros-Substitutos presentes: Marcos Bemquerer Costa e André Luís de Carvalho (Relator).

ANDRÉ DE CARVALHO

Trata-se de aposentadoria deferida em favor de Maria Sampaio Grangeiro pela Gerência Executiva do Instituto Nacional do Seguro Social (INSS) em Teresina - PI.
2.	Após a análise final do feito, a Auditora Federal Paula Bressanelli Silva lançou o seu parecer conclusivo à Peça 10, com a anuência, por delegação de competência, do diretor da Sefip (Peça 11) , nos seguintes termos:
" (...) EXAME TÉCNICO
3. Exame anterior desta Unidade propôs considerar ilegal o ato em tela, em virtude do pagamento indevido de vantagem referente à URP (peças 3-4) . O MPTCU, contudo, se manifestou pela devolução dos autos à Sefip a fim de que fossem analisados os possíveis efeitos, sobre a presente concessão, da Reclamação 6.156 - PI, interposta perante o Supremo Tribunal Federal e noticiada pelo órgão de pessoal no ato, proposta acatada pelo Relator (peças 5-6) . 
4. Analisando-se o teor da sentença prolatada no âmbito da referida Reclamação (peça 8) , que negou seu seguimento, nota-se que a Relatora, Minista Rosa Weber, fundamentou sua decisão no fato de tal medida não ser cabível à finalidade para a qual fora proposta, não adentrando o mérito da questão. Conforme destacou a Relatora:
'A reclamação prevista no art. 102, I, l, da Constituição Federal é cabível nos casos de usurpação da competência do Supremo Tribunal Federal, de desobediência a súmula vinculante ou de descumprimento de decisão desta Corte com efeito vinculante, hipóteses que não se configuram no presente caso.'
5. Quanto ao pagamento da URP, o TCU considera indevido o seu pagamento, ainda que amparado por sentença judicial. Quanto a essa questão, é entendimento pacífico nesta Corte que essas parcelas não se incorporam indefinidamente aos vencimentos, pois têm natureza de antecipação salarial, sendo devidas somente até a reposição das perdas salariais havidas até então, o que ocorre na primeira data-base seguinte àquela que serviu de referência ao julgado. Nesse sentido, são inúmeros os arestos desta Corte, a exemplo do Acórdão 15722/2018-TCU-Primeira Câmara, de relatoria do Ministro Walton Alencar Rodrigues, e do Acórdão 1408/2019-TCU-Primeira Câmara, relatado pelo Ministro Bruno Dantas.
6. A adoção de tal solução por parte do TCU constitui efetiva defesa da coisa julgada, pois estender o pagamento de parcelas antecipadas para além da data-base, sem expressa determinação judicial nesse sentido, seria extrapolar os limites do próprio julgado, consistindo em erro do gestor de pessoal na execução da ordem judicial.
7. Ressalte-se que, apesar das inúmeras liminares concedidas a fim de garantir o pagamento da URP, a jurisprudência do STF vem se consolidando no sentido de considerar indevido seu pagamento, uma vez que não há de se falar em ofensa à coisa julgada ou decadência quanto à decisão do TCU de julgar ilegais e mandar cessar os pagamentos decorrentes de atos dos quais conste tal rubrica, a exemplo da decisão prolatada no âmbito do MS 25.678/STF, de autoria da Associação dos Aposentados da Fundação Universidade de Brasília (AposFUB) . No mesmo sentido são os julgamentos do RE 596.663/RJ (Relator p/ acórdão Ministro Teori Zavascki) e do RE 561.836/RN (Relator Ministro Luiz Fux) . 
8. Destarte, cabe considerar ilegal a presente concessão. 
CONCLUSÃO
9. Em razão do exposto, em função do pagamento indevido de parcela relativa a URP, cabe considerar ilegal o ato em epígrafe, recusando-se seu registro. 
PROPOSTA DE ENCAMINHAMENTO
10. Ante o exposto, e de conformidade com o preceituado nos artigos 71, III, da Constituição Federal de 1988; 1º, V, e 39, II, da Lei 8.443/1992; e 1º, VIII, e 259, II, do Regimento Interno/TCU, propõe-se:
10.1. considerar ilegal e recusar o registro do ato inicial de aposentadoria de Maria Sampaio Grangeiro (CPF: XXX.660.523-XX) ; 
10.2. dispensar o ressarcimento das quantias indevidamente recebidas de boa-fé, consoante o disposto no Enunciado 106 da Súmula de Jurisprudência do TCU; 
10.3. determinar à Gerência Executiva do INSS em Teresina/PI que:
10.3.1. faça cessar os pagamentos decorrentes do ato impugnado, comunicando ao TCU, no prazo de quinze dias, as providências adotadas, nos termos dos art. 262, caput, do Regimento Interno do TCU;
10.3.2. informe à interessada o teor do acórdão que for prolatado, alertando-a de que o efeito suspensivo proveniente de eventual interposição de recurso junto ao TCU não a exime da devolução dos valores indevidamente percebidos após a notificação, em caso de não provimento desse recurso; 
10.3.3. encaminhe ao TCU, no prazo de trinta dias, comprovante da data de sua ciência, nos termos do art. 4º, § 3º, da Resolução - TCU 170/2004."
3.	Enfim, por intermédio da Exma. Sra. Procuradora-Geral Cristina Machado da Costa e Silva, o MPTCU anuiu, em cota singela (Peça 12) , à aludida proposta da unidade técnica.
É o Relatório.

não há.

Procuradora-Geral Cristina Machado da Costa e Silva.

PESSOAL. APOSENTADORIA. VANTAGENS DECORRENTE DE PLANOS ECONÔMICOS. ILEGALIDADE. NEGATIVA DE REGISTRO. DETERMINAÇÕES.

APOSENTADORIA (APOS)

Secretaria de Fiscalização de Pessoal (Sefip).

Trata-se de aposentadoria deferida pela Gerência Executiva do Instituto Nacional do Seguro Social (INSS) em Teresina - PI sob as seguintes condições:
	Peça
	Beneficiária
	Data de Nascimento
	Tipo de Ato e de Aposentadoria
	Vigência
	Enviado ao TCU

	1
	Maria Sampaio Grangeiro
	8/9/1940
	Inicial por Aposentadoria Voluntária
	1/11/2004
	3/10/2016

2.	Como visto, a referida aposentadoria seria voluntária com os proventos integrais calculados pela última remuneração do correspondente cargo, nos termos do art. 3º da EC n.º 47, de 2005.
3.	A Sefip detectou, contudo, que a vantagem como "DEC JUD TRANS JUG" teria sido concedida para a pontual reposição das perdas decorrentes dos planos econômicos, mas não teria sido absorvida pelas subsequentes modificações legais produzidas sobre a estrutura remuneratória da correspondente carreira, em desacordo, assim, com o Acórdão 2161/2005-TCU-Plenário.
4.	Ocorre, todavia, que essa suposta ilegalidade na aposentadoria teria sido assinalada pela Sefip sem observar que a aludida vantagem decorreria da decisão proferida pelo Supremo Tribunal Federal (STF) na Reclamação n.º 6.156 - Piauí sob a relatoria da Ministra do STF Rosa Weber.
5.	Por esse prisma, em sintonia com o parecer do MPTCU (Peça 5) , proferi o Despacho à Peça 6 e determinei a restituição do processo à Sefip para serem analisados os possíveis efeitos da decisão proferida na Reclamação n.º 6.156 sobre o presente processo.
6.	Após essa suscitada análise, a Sefip anotou que o STF se limitou ao julgamento pela improcedência da Reclamação n.º 6.156 em face da ausência de violação à súmula vinculante ou à eventual decisão do STF com efeito vinculante, não tendo, assim, avaliado o mérito sobre a eventual legalidade da vantagem decorrente dos planos econômicos (Bresser, Verão e URP) .
7.	Por essa linha, após a análise final do feito, a Sefip pugnou pela ilegalidade do aludido ato de aposentadoria, tendo o MPTCU anuído a essa proposta.
8.	O TCU pode incorporar o parecer da Sefip a estas razões de decidir, sem prejuízo, contudo, de discordar dos motivos para a não aplicação da Reclamação n.º 6.156 - Piauí sobre o presente processo.
9.	Como visto, a ficha financeira da aludida interessada indicaria que o pagamento da parcela sob o valor de R$ 382,07 decorreria da decisão proferida pelo STF na referida Reclamação n.º 6.156, determinando o reestabelecimento de vantagens provenientes de planos econômicos e suspensas pela decisão do TCU.
10.	Bem se vê que, em 2015, a Ministra do STF Rosa Weber negou o seguimento à referida reclamação e revogou a liminar concedida, em 2008, pelo Ministro do STF Gilmar Mendes no sentido de suspender os efeitos da decisão prolatada pela 2ª Vara do Trabalho de Teresina - Piauí, ao acolher o pedido dos servidores públicos do INSS para determinar o restabelecimento de vantagens decorrentes dos planos econômico e suspensas pelo TCU.
11.	A aludida revogação, contudo, da liminar concedida na Reclamação n.º 6.156, com a correspondente improcedência dessa ação no STF, beneficiaria somente os servidores indicados na anterior sentença proferida sob as seguintes premissas:
" (...) 2. A sentença de fls. 182/383 condenou a reclamada a incorporar as URP's de abril e maio/88 e fev/89 ao salário dos substituídos processualmente, com incidência reflexa mês a mês, decisão está confirmada pelo Egrégio TRT da 16ª Região, conforme acórdão de fls. 223/228.
3. Cumprindo determinação do TCU, contudo, o reclamado (INSS) suprimiu do contracheque dos funcionários MANOEL MESSIAS DE MEDEIROS e MARIA ELIZABETE BEZERA DE MELO a vantagem incorporada por força da aludida decisão judicial.
4. Com efeito, o TCU não tem competência para declarar a invalidade, a ineficácia ou a inaplicabilidade de decisão judicial. Uma vez transitada em julgado a sentença só pode ser modificada via ação rescisória.
5. Assim sendo, determino o imediato restabelecimento da vantagem suprimida nos proventos dos reclamantes mencionados as fls. 784/809, MANOEL MESSIAS DE MEDEIROS, retroagindo à competência de abril/2005 e MARIA ELIZABETE BEZERRA DE MELO retroagindo à competência setembro/2005.  (grifos nossos) "
12.	Por esse prisma, o pagamento dos proventos em prol de Maria Sampaio Grangeiro, com o indigitado acréscimo da vantagem baseada na suposta decisão transitada em julgado, não encontraria o suscitado amparo na decisão proferida no bojo da aludida Reclamação n.º 6.156.
13.	Sobressairia a ilegalidade, portanto, na continuidade do pagamento destacado da aludida parcela baseada supostamente na Reclamação n.º 6.156, como já teria sido apontado, aliás, pelo TCU em outros julgados, a exemplo do Acórdão 613/2020 proferido pela 1ª Câmara sob a relatoria do Ministro Vital do Rêgo.
14.	Diante, enfim, da entrada da aludida aposentadoria no TCU há menos de 5 anos, não seria necessária a prévia oitiva da aludida interessada, estando esse entendimento em plena consonância com a jurisprudência do STF (v.g.: MS-25.116 e MS-25.403) e com a exceção prevista na Súmula Vinculante nº 3 do STF, além de estar em sintonia com a jurisprudência do TCU (v.g.: Acórdão 587/2011-TCU-Plenário, entre outros) .
15.	O TCU deve assinalar a ilegalidade, portanto, do aludido ato de aposentadoria, negando-lhe o respectivo registro.
Ante o exposto, pugno pela prolação do Acórdão ora submetido a este Colegiado.
TCU, Sala das Sessões, em tagDataSessao.
Ministro-Substituto ANDRÉ LUÍS DE CARVALHO 
Relator